【裁判字號】    92,台非,366
【裁判日期】    921030
【裁判案由】    違反臺灣省內菸酒專賣暫行條例
【裁判全文】
最高法院刑事判決                                九十二年度台非字第三六六號
    上訴人  最高法院檢察署檢察總長
    被  告  甲○○
右上訴人因被告違反臺灣省內菸酒專賣暫行條例案件，對於台灣高雄地方法院中華民
國九十一年七月十二日第一審確定判決（九十一年度易字第一一四八號，聲請簡易判
決處刑案號：台灣高雄地方法院檢察署九十年度偵字第二○九六二號，經原審認不宜
以簡易判決處刑，適用通常程序審判），認為違法，提起非常上訴，本院判決如左：
    主  文
原判決關於違背法令部分撤銷。
    理  由
非常上訴理由稱：「按判決適用法則不當者，為違背法令，刑事訴訟法第三百七十八
條定有明文。又行為後法律有變更者，適用裁判時之法律，但裁判前之法律有利於行
為人者，適用最有利於行為人之法律，刑法第二條第一項亦有明文規定。菸酒管理法
於（民國）九十一年一月一日起施行，其第四十七條規定：﹃明知為私菸、私酒而販
賣、轉讓或意圖販賣而陳列者，處一年以下有期徒刑、拘役或科或併科新臺幣十五萬
元以上，七十五萬元以下罰金。﹄，又我國因加入 WTO，自九十一年一月一日起廢止
菸酒專賣制度，而以菸酒管理法健全菸酒之管理，並於九十一年五月二十二日公布廢
止臺灣省內菸酒專賣暫行條例。本件被告甲○○係於九十年十月中旬起連續販賣未貼
專賣憑證、未經許可輸入之未稅洋菸，其行為後，臺灣省內菸酒專賣暫行條例雖廢止
，但菸酒管理法第四十七條就明知為私菸而販賣之行為，亦有處罰明文，就被告之犯
行而言，上開暫行條例雖曰廢止，因廢止前後，對販賣私菸之行為，均有刑罰規定，
自應依刑法第二條第一項規定，比較適用上述二法（最高法院九十一年度台上字第五
○二五號判決參照），而不得逕予認定被告犯罪後之刑罰已廢止。乃原審於九十一年
七月十二日判決時，竟疏未注意審酌本件係行為後法律有變更，而逕認為被告犯罪後
刑罰已廢止，為免訴之判決，自有適用法則不當之情形，判決顯屬違背法令。案經確
定，爰依刑事訴訟法第四百四十一條、第四百四十三條提起非常上訴，以資糾正。」
等語。
本院按：判決適用不當者，為違背法令，刑事訴訟法第三百七十八條定有明文。又行
為後法律有變更者，適用裁判時之法律。但裁判前之法律有利於行為人者，適用最有
利於行為人之法律，刑法第二條第一項亦有明文。本件被告甲○○涉嫌於九十年十月
間，在高雄市前鎮區販賣未經許可輸入、未貼專賣憑證之未稅洋菸，經檢察官依當時
有效之臺灣省內菸酒專賣暫行條例第三十七條第五款「販賣未貼專賣憑證之菸類」罪
嫌聲請以簡易判決處刑，原審法院認為不宜以簡易判決處刑，適用通常程序審判。嗣
原審於九十一年七月十二日裁判時，臺灣省內菸酒專賣暫行條例雖於九十一年五月二
十二日公布廢止，於同年月二十四日失效；但菸酒管理法已於八十九年四月十九日公
布，並自九十一年一月一日施行。原臺灣省內菸酒專賣暫行條例第三十七條第五款所
規定之「販賣未貼專賣憑證之菸類」罪；即「明知為私菸而販賣」者，於菸酒管理法
第四十七條亦有處罰明文。就此而言，臺灣省內菸酒專賣暫行條例雖名為廢止，但部
分罰則係以菸酒管理法相關條文替代，則此部分乃屬法律之變更，而有刑法第二條第
一項從新從輕原則之適用。乃原判決誤認：菸酒管理法至九十一年一月一日始施行，
依法律不溯既往原則，本件被告不能依菸酒管理法論罪；又以臺灣省內菸酒專賣暫行
條例已於九十一年五月二十二日公布廢止，於同年月二十四日失效，而依刑事訴訟法
第三百零二條第四款規定「被告犯罪後之法律已廢止其刑罰」，判決免訴，自有適用
法則不當之違法。案經確定，非常上訴意旨執以指摘，為有理由。但原判決尚非不利
於被告，應由本院僅將原判決關於違背法令部分撤銷，以資糾正。
據上論結，應依刑事訴訟法第四百四十七條第一項第一款前段，判決如主文。
中      華      民      國    九十二    年      十      月     三十     日
                              最高法院刑事第十一庭
                                  審判長法官  呂  潮  澤
                                        法官  白  文  漳
                                        法官  陳  世  雄
                                        法官  孫  增  同
                                        法官  林  開  任
      右正本證明與原本無異
                                              書  記  官
中      華      民      國    九十二    年     十一     月      四      日


司法院資訊處製作；財團法人民間司法改革基金會備份。
